【裁判字號】    92,台上,3546
【裁判日期】    920626
【裁判案由】    常業重利
【裁判全文】
最高法院刑事判決                              九十二年度台上字第三五四六號
    上  訴  人  甲○○
    選任辯護人  吳忠勇
右上訴人因常業重利案件，不服台灣高等法院中華民國九十年二月八日第二審判決（
八十九年度上訴字第四０六九號，起訴案號：台灣台北地方法院檢察署八十五年度偵
字第一八０六三號），提起上訴，本院判決如左：
    主  文
上訴駁回。
    理  由
按刑事訴訟法第三百七十七條規定，上訴於第三審法院，非以判決違背法令為理由，
不得為之。是提起第三審上訴，應以原判決違背法令為理由，係屬法定要件。如果上
訴理由狀並未依據卷內訴訟資料，具體指摘原判決不適用何種法則或如何適用不當，
或所指摘原判決違法情事，顯與法律規定得為第三審上訴理由之違法情形，不相適合
時，均應認其上訴為違背法律上之程式，予以駁回。本件上訴人甲○○上訴意旨略稱
：(一)、原判決事實欄認定吳滿堂、黃玉珠、陳群、張會鴻有向上訴人所開設之「許代
書事務所」貸借金錢，除依吳滿堂等被害人之指述外，並無其他證據可證，另原判決
理由欄謂本件復有借款人王吳秋蓮、陳王貴巧，但其事實欄則無此項記載，自有應於
審判期日調查之證據而未予調查及判決理由不備之違法。(二)、依共犯石文、李枝億
、萬民全（均經判刑確定）之供述，本案貸款之資金，若非由其等共同籌湊，即為樊
家蔚（已死亡）個人所提供，且依石文所供，上訴人係負責新台幣（下同）千萬元
以上之貸款，而依卷附之帳單所載，於民國八十五年六、七月放款之數額均不大，並
無所謂千萬元以上之額度，足見本案係石文、李枝億、萬民全所為，與上訴人無涉
，原判決就此有利於上訴人之證據，未予採納，復不說明其理由，亦有判決理由不備
之違誤。(三)、原判決以扣案之現金帳簿為證，竟未依規定於審判期日將該現金帳簿提
示予上訴人辨認，以表示意見，並屬違法。(四)、石文、李枝億、萬民全雖供稱貸款
之資金係上訴人所提供，但對上訴人係如何提供？其係於有人貸借時再以現金支應？
抑或先行提供相當金額？資金如何運用？均未詳細說明，且李枝億、萬民全係上訴人
所聘僱，但上訴人卻從未見過李枝億所製作之電腦登帳資料，實屬不合理，原審未再
傳喚石文等人加以釐清，亦有應於審判期日調查之證據而未予調查及判決理由不備
之違法云云。
惟查：(一)、原判決撤銷第一審不當之科刑判決，改判仍論處上訴人以共同乘他人急迫
貸以金錢，而取得與原本顯不相當之重利為常業罪刑，已依卷證資料敘明其所憑之證
據及認定之理由。而以上訴人否認犯罪，辯稱：伊未於「許代書事務所」任職，當時
是石文要出來創業，幫人貸款，伊沒有提供資金給石某開地下錢莊，伊只是在「許
代書事務所」租一辦公室而已云云，乃卸責之詞，不足採信，於理由詳加說明及指駁
。經核所為論敘，均與卷內證據資料相符，從形式上觀察，並無違背經驗法則、論理
法則等違法情形存在。(二)、原判決理由欄認定吳滿堂、黃玉珠、陳群、張會鴻等人有
向上訴人所開設之「許代書事務所」貸借金錢，係以經李枝億、萬民全、石文之供
述，及陳王貴巧、陳群、吳滿堂、張會鴻之證述，且有現金帳簿一本扣案可證，為其
論據（見原判決理由一），尚非僅以吳滿堂、陳王貴巧、陳群、張會鴻等人之指證為
唯一之證據。而萬民全於檢察官偵查中已供承扣案之客戶資料表係其受僱於「許代書
事務所」時辦理貸款予客戶之資料（見偵查卷第七十五頁），而吳滿堂、陳王貴巧、
陳群、張會鴻均為該客戶資料表上所載之客戶（見偵查卷第四十五頁），另證人陳王
貴巧於原審調查時亦證稱：黃玉珠因急需款項週轉，乃借用其名義借貸使用等語（見
原審上訴字第三０二八號卷第一四二頁反面），原判決對此也於理由中予以敘明（見
原判決第九頁第五行、第六行），故原判決之事實欄只載列黃玉珠為借款人，應無不
合；又原審於審判期日已將扣案之現金帳簿提示予上訴人辨認，有該審判筆錄可證（
見原審上訴字第四０六九號卷第七十八頁）。上訴意旨(一)、(三)謂：原判決事實欄認定
吳滿堂、黃玉珠、陳群、張會鴻有向上訴人所開設之「許代書事務所」貸借金錢，除
吳滿堂等被害人之指述外，並無其他證據可證，且原審未依規定於審判期日將資為證
據之現金帳簿提示予上訴人辨認云云，顯均非依據卷內資料執為指摘，自非適法之第
三審上訴理由。(三)、原判決理由欄雖曾援引萬民全於警訊時所供：王吳秋蓮是於八十
五年五月十日由李枝億至其住處放款五萬六千元等語為證（見原判決第七頁第一行）
，但王吳秋蓮經原審多次傳喚或拘提，均未到庭（見原審上訴字第三０二八號卷第一
四八頁、第一五八頁、第一七０頁、第一七一頁、第一八０頁、第一八一頁、第一八
八頁、第一九八頁；原審上訴字第四０六九號卷第四十頁、第四十一頁、第五十五頁
、第五十七頁），原審因無法查明王吳秋蓮就本件借款有無急迫、輕率或無經驗之常
業重利罪構成要件情形，故未於事實欄認定上訴人併有本部分犯行，核無違誤。上訴
意旨(一)謂：原判決理由欄已提及本件另有借款人王吳秋蓮，但其事實欄卻未予記載，
有調查未盡之違法云云，乃徒憑己見，就屬原審採證認事職權之適法行使，任意指摘
，顯與法律規定得為第三審上訴理由之違法情形，不相適合。(四)、原判決係依李枝億
、萬民全、石文於警訊、檢察官偵查或第一審（訴字第一八六五號）、原審（上訴
字第三０二八號）審理中之供述，及扣案之現金帳簿，而認定上訴人為「許代書事務
所」之負責人，並與石文、樊家蔚共同集資經營本件常業重利行為，且認於本件第
一審（訴緝字第一七號）調查時，萬民全所稱：本件貸款資金是石文及樊家蔚拿出
的，上訴人沒有參與云云，及證人許能翔所證：上訴人至「許代書事務所」是跟朋友
泡茶，未參與石文玨、李枝億、萬民全等人討論貸款事宜云云，因與李枝億、萬民全
、石文之前開所供不符，且與常情有悖，而不予採信（見原判決理由一（一）至（
四）），並無不合。至上訴人如何提供貸款資金？該資金如何運用？均與上訴人本件
犯行無涉，且原判決既未認定上訴人有千萬元以上之大額貸款行為，是石文所供上
訴人另負責千萬元以上之貸款乙節，是否可信？與卷附帳單所載是否相符？原判決對
此等疑點雖未予究明，復未於理由中加以論敘，理由固稍欠周延，但於原判決之結果
顯然無影響，依刑事訴訟法第三百八十條規定，亦不得資為提起第三審上訴之理由。
另其餘上訴意旨，則為單純事實之爭辯，也非適法之第三審上訴理由。其上訴違背法
律上之程式，應予駁回。
據上論結，應依刑事訴訟法第三百九十五條前段，判決如主文。
中      華      民      國    九十二    年      六      月    二十六    日
                              最高法院刑事第九庭
                                  審判長法官  陳  炳  煌
                                        法官  陳  正  庸
                                        法官  韓  金  秀
                                        法官  吳  信  銘
                                        法官  徐  文  亮
      右正本證明與原本無異
                                              書  記  官
中      華      民      國    九十二    年      七      月      三      日


司法院資訊處製作；財團法人民間司法改革基金會備份。
